臺灣臺南地方法院民事判決
110年度重家繼訴字第1號
原      告  甘智仁  

訴訟代理人  林坤賢律師
            王怡潔律師
被      告  甘孟育  

訴訟代理人  林錦輝律師
上列當事人間請求確認遺囑無效事件，本院於民國110年8月4日
言詞辯論終結，判決如下：
    主      文
一、確認被繼承人甘龍輝於民國一百零八年二月十三日所立之代
    筆遺囑無效。
二、被告應將如附表二所示土地於民國一百零八年四月十七日以
    遺囑繼承為原因所為之所有權移轉登記塗銷。　　
三、原告其餘請求駁回。
四、訴訟費用由被告負擔百分之五十二，餘由原告負擔。
    事實及理由
一、原告起訴主張：
(一)關於系爭代筆遺囑部分：
　⒈兩造均為被繼承人甘龍輝之繼承人，被繼承人雖於民國108年
    2月13日簽立代筆遺囑（下稱系爭代筆遺囑），但系爭代筆
    遺囑未依法定方式(即未由被繼承人親自指定見證人，且未
    由被繼承人當場口述遺囑內容由代筆人及見證人筆記、宣讀
    、講解)訂立，該遺囑無效。
　⒉依被告於本院另案109年度重訴字第64號案件之民事調查證據
    聲請狀記載可知（詳原證五），系爭代筆遺囑制訂之過程為
    ：①由繼承人甘孟育向遺囑執行人即鄭世賢律師轉達甘龍輝
    要製作代筆遺囑之意旨。②由鄭世賢律師先將遺囑內容打字
    交繼承人甘孟育帶回去給被繼承人甘龍輝過目。③先在事務
    所將代筆遺囑之內容寫好。③帶著寫好的內容前往醫院跟被
    繼承人確認遺囑內容。另依據被告於上開案件所提出，製作
    系爭代筆遺囑時之錄影畫面以及譯文(詳原證六)可知，被繼
    承人甘龍輝根本無法言語，僅能以點頭表示意見，顯然被繼
    承人甘龍輝無法「口述」其遺囑內容。
  ⒊綜上可知，系爭代筆遺囑之見證人乃是由蘇耀卿地政士舉薦
    ，並由被告甘孟育前往洽談，並非立遺囑人所指定，與遺囑
    人指定見證人之方式不符。且系爭遺囑之制訂過程是由被告
    向訴外人鄭世賢律師「轉達」被繼承人之遺囑，並由鄭世賢
    律師於事務所將草稿打好後帶去醫院當場念給繼承人聽，且
    依據原證六之錄影光碟可知，被繼承人根本無法開口說話，
    僅能點頭示意，故顯非係由被繼承人當場「口述遺囑」內容
    給代筆人以及其他見證人當場筆記，上開過程明顯違反代筆
    遺囑之法定要件，且是由有利害關係之繼承人甘孟育代為轉
    述，是否確實為立遺囑人之真意顯有疑問，應屬無效。
(二)關於系爭贈與契約部分：
  ⒈依系爭代筆遺囑第四條記載：「第四條：本人身故後，坐落(
    1)臺南市○○區○○段000地號，面積2,014平方公尺，權利範圍
    全部；(2)同市區段000地號土地，面積2,701平方公尺；(3)
    同市區段000地號，面積2,934平方公尺；(4)同市區000地號
    ，面積720平方公尺；(5)臺南市○○區○○段000地號，面積2,0
    00平方公尺；(6)同市區段000地號，面積2,588平方公尺，
    權利範圍均為全部之土地六筆暨金融機構之存款若干，由繼
    承人甘孟育取得全部。」等語，上揭六筆土地均以遺囑方式
    由被告繼承。
  ⒉然上揭六筆土地中，其中新宅段670、677地號及金砂段299、
    347地號等四筆土地（下稱系爭四筆土地），卻於被繼承人
    死亡(108年2月25日)前兩天即108年2月23日辦理登記完畢，
    該登記顯不符被繼承人意思，該贈與行為應非被繼承人之意
    思（下稱系爭贈與契約）。因如果被繼承人已經想要將系爭
    四筆土地贈與給被告，即無必要在系爭代筆遺囑中記載系爭
    四筆土地由被告繼承，且被告於上述原證五書狀記載，被告
    曾轉述被繼承人欲製作代筆遺囑之想法，並非以贈與的方式
    讓被告取得系爭四筆土地，是故系爭四筆土地以贈與為原因
    移轉給被告，該贈與顯然有虛假之嫌，則系爭贈與契約即為
    無效，故原告自得請求被告塗銷該以贈與為原因之所有權移
    轉登記。
(三)綜上所述，系爭代筆遺囑未合法定方式而無效，贈與部分亦
    非被繼承人之意思而屬無效，原告依民法第1148條第1項前
    段、第179條、第767條第1項及第821條等規定，請求被告除
    去即塗銷贈與及遺囑繼承之登記，並回復登記為兩造公同共
    有。
(四)聲明：
　⒈確認被繼承人甘龍輝於民國108年2月13日所立之代筆遺囑無
     效。
  ⒉確認被告甘孟育與被繼承人甘龍輝間就如附表一所示不動產
    ，於108年2月13日所為之贈與債權行為及於同年2月23日所
    為之所有權移轉登記物權行為均無效。
  ⒊被告甘孟育應將附表一所示不動產於民國108年2月23日以贈
    與為原因所為之所有權移轉登記塗銷，並回復登記為兩造公
    同共有。
  ⒋被告甘孟育應將附表二所示不動產於民國108年4月17日以遺
    囑繼承為原因所為之所有權移轉登記塗銷，並回復登記為兩
    造公同共有。
二、被告答辯略以：
(一)被繼承人於為系爭代筆遺囑時係具遺囑能力之人，自得預立
    遺囑。被繼承人於為系爭代筆遺囑前因罹重病，無法連續口
    述其所欲表達之意思，且因手部無力，亦無法長時間書寫文
    字，其僅得偶為隻言片語之口述及書寫簡短之文字而已，然
    因民法第1189條第1、2、3、5款規定遺囑之方式（即自書遺
    囑、公證遺囑、密封遺囑、口授遺囑）均非被繼承人之上開
    身體情況所能為之。
(二)被繼承人因罹病痛插管、言語困難、手部無力亦難以持久書
    寫，因生病住院，原告不聞不問，甚感寒心，生病期間均由
    被告夫妻照顧，故欲將其名下之農地生前贈與被告，後經由
    案外人曾仁瀚(甘龍輝姐妹曾甘淑霞之子)介紹蘇耀卿地政士
    辦理移轉登記，遂於當時住院期間即108年1月30日，被繼承
    人協同被告搭乘計程車前往蘇耀卿地政士營業處所（臺南市
    ○○區○○路00○00號），除辦理上揭農地移轉登記事宜外，並
    表示欲預立代筆遺囑及告知遺囑之分配狀況，而蘇耀卿地政
    士因認遺囑內容較為複雜，遂向被繼承人推薦鄭世賢律師代
    筆遺囑，後由被告代被繼承人轉達其欲立代筆遺囑之內容，
    並先打字完成交被告呈被繼承人過目，經被繼承人過目認可
    後，由代筆人兼見證人依上揭代筆遺囑內容書寫，並約定於
    同年2月13日中午至大林慈濟醫院完成代筆遺囑程序。抵達
    醫院病房後(當時甘龍輝已插管治療，難以言語)，先將手寫
    之代筆遺囑內容送交被繼承人甘龍輝過目，被繼承人當場詢
    問鄭世賢律師是否補充財產價值，經鄭世賢律師告以之前贈
    與原告數筆土地部分須取得當年度計算價值，就遺囑效力應
    不影響，後被繼承人同意先完成系爭代筆遺囑，遂由鄭世賢
    律師當場宣讀，四名見證人在場見聞，被告錄影。當日在場
    人士有被繼承人甘龍輝、被告、蘇耀卿地政士、鄭世賢律師
    、代筆人兼見證人張秋燕(鄭世賢律師事務所員工)、見證人
    李奇聰、吳蕙君(李奇聰及吳蕙君係被告之同事，亦係被告
    經甘龍輝同意遂懇託渠等二人擔任本件代筆遺囑之見證人)
    等人。
(三)被繼承人於製作系爭代筆遺囑時係心智健全之人，且係佳里
    區農會推廣股股長退休，社會歷練豐富且識字，其於見證人
    前以點頭等方式示意肯認代筆遺囑之內容，雖非被繼承人甘
    龍輝口述遺囑意旨，然應等同視之，否則被繼承人甘龍輝於
    法律上既具遺囑能力而得為預立遺囑，豈得僅因法律規定疏
    漏不全而喪失預立遺囑之權利。又民法規定其他預立遺囑之
    方式要非口述遺囑，不然則須親自書寫遺囑內容，故若僅拘
    泥於法律生硬文字，而不考量罹患重病無法或難以言語及書
    寫之諸如本件被繼承人或瘖啞且不識字之人的特殊情況，即
    遽認其所為之代筆遺囑因違民法第73條及1194條之法定方式
    而無效，此無異剝奪該等人士預立遺囑之權利。
(四)聲明：原告之訴駁回。
三、得心證之理由：
(一)按確認之訴，非原告有即受確認判決之法律上利益者，不得
    提起，民事訴訟法第247條第1項定有明文。亦即原告提起確
    認之訴，必須其主張之法律關係存否在當事人間不明確，致
    原告之權利或其他法律上之地位有不安之危險，即有以確認
    判決除去之必要，其在法律上始有受判決之利益（最高法院
    52年台上字第1299號判例意旨參照）。查本件原告起訴主張
    系爭代筆遺囑及系爭贈與契約無效，此均為被告所否認。則
    原告得否繼承如附表一、附表二所示遺產之法律關係在兩造
    間不明確，原告之權利有不安之危險，有以確認判決除去之
    必要，原告提起本件確認之訴，自有確認利益，應予准許。
(二)關於代筆遺囑部分：
　⒈按民法第1194條所稱「由遺囑人口述遺囑意旨」乃「代筆遺
    囑」法定要式之一，必由遺囑人親自口述，以確保遺囑內容
    之真確。該「口述遺囑意旨」，遺囑人固無須將遺囑之全部
    逐字逐句口頭陳述，且因數字關係或內容複雜，以口述不能
    盡意，而於見證人面前口頭表示以某文書內容為其遺囑意旨
    者，亦得稱之。惟所謂「口述」，乃以口頭陳述，用言詞為
    之，不得以其他舉動表達，倘遺囑人完全省略「言語口述」
    之程序，僅以點首、搖頭或擺手示意判斷記載或以記號文字
    表示遺囑意旨者，均不能解為遺囑人之口述，以防止他人左
    右遺囑人之意思或誤解遺囑人之舉動，是啞者或其他有語言
    障礙之人，以記號文字或動作所為之表示，因無口述之語言
    能力，均不能為代筆遺囑（最高法院97年度台抗字第645號
    民事裁定意旨參照）。又按法律行為，不依法定方式者，無
    效，民法第73條前段定有明文。經查：
  　⑴被繼承人製作系爭代筆遺囑時僅能陳述一、兩個字，無法
      成串，且僅有氣音等情，此據被告於本院審理時陳述明確
      （見本院卷第18頁）。再參諸兩造所不爭執之系爭代筆遺
      囑錄影譯文所示（見109年度司家調字第647號卷第40頁至
      第42頁），被繼承人均係以點頭方式表示意思，並未以口
      頭陳述，顯與上揭條文所定「由遺囑人口述遺囑意旨」之
      要件不合。
  　⑵系爭代筆遺囑之製作程序既違反上揭條文所定代筆遺囑之
      法定方式，被告主張系爭代筆遺囑無效即屬有據。從而，
　　　原告訴之聲明第一項請求確認系爭遺囑無效，為有理由，
      應予准許。
　⒉按「遺產繼承人，除配偶外，依左列順序定之：直系血親
    卑親屬。父母。兄弟姊妹。祖父母。」；「繼承人有數
    人時，在分割遺產前，各繼承人對於遺產全部為公同共有。
    」；「所有權人對於無權占有或侵奪其所有物者，得請求返
    還之；對於妨害所有權者，得請求除去之；有妨害其所有權
    之虞者，得請求防止之。」民法第1138條、第1151條、第76
    7條分別定有明文。經查，本件兩造均為被繼承人之子，為
    法定繼承人，在分割遺產前，對於遺產全部為公同共有。惟
    被告業以無效之系爭代筆遺囑為依據，將被繼承人所遺留如
    附表二所示之土地，以遺囑繼承為登記原因，登記被告為所
    有權人，已妨害原告之所有權行使，故原告依民法第767條
    中段規定，於訴之聲明第四項請求被告塗銷如附表二所示土
    地以遺囑繼承為登記原因所為之所有權移轉登記，為有理由
    ，應予准許。又上揭土地所有權登記既經塗銷後，即當然回
    復為被繼承人之全體繼承人公同共有之狀態，自毋庸再命被
    告返還予被繼承人之全體繼承人公同共有，原告此部分請求
    為無理由，應予駁回。
 (三)關於系爭贈與契約部分：
　⒈原告主張系爭贈與契約並非出於被繼承人之意思云云。此為
    被告所否認。查證人蘇耀卿到庭證稱：甘龍輝委託伊曾辦理
    臺南市○○區○○段000○000 地號及金砂段299、347地號這四筆
    土地之所有權移轉登記；被繼承人在108 年1月30日到伊的
    事務所，委託伊辦理那四筆土地，辦理贈與登記給被告；他
    當時講話沙啞，他聲帶有受損，意思表示清楚；他當時意識
    狀態，就是很自然健康走進來，被告陪他走進來；被繼承人
    當時也要委託伊替他辦理遺囑，因為被繼承人陳述的內容很
    複雜，伊沒有幫他辦理，而推薦鄭世賢律師，請他自己去找
    鄭世賢律師辦理；被繼承人沒有提到為何要先移轉，只跟伊
    提到這四筆不動產要移轉給被告甘孟育；當天因為還有申請
    農業免稅，所以沒有製作贈與契約書；辦理農地移轉，前置
    作業要幫忙委託人省稅，伊要先申請農業合法使用證明書，
    須向公所聲請，審核有一段時間，所以到108年2月13日才辦
    理所有權移轉等語。足認系爭四筆土地經以贈與為登記原因
    ，移轉所有權予被告，確係基於被繼承人之意思而委託證人
    蘇耀卿代理辦理。原告此部分主張自屬無據，並無可採。
　⒉原告固主張被繼承人既已先將系爭四筆土地贈與被告，即無
    必要嗣後再以系爭代筆遺囑指定由被告繼承系爭四筆土地，
    系爭贈與契約顯然虛假云云。查被繼承人固然先以贈與方式
    ，將四筆土地移轉所有權予被告，嗣後又製作系爭代筆遺囑
    ，將系爭四筆土地指定由被告繼承，此節事實僅足說明被繼
    承人重複處理系爭四筆土地所有權歸屬問題，其採用兩種均
    可達到將系爭四筆土地所有權歸屬被告此目的之法律方式，
    固然先實現其一，後者即不必要，惟此僅產生意思表示重複
    之問題，但不致於造成意思表示無效之結果，原告此部分主
    張亦無可採。至原告再主張此為撤銷贈與意思表示云云，更
    屬無據，亦無可採。
　⒊綜上，系爭贈與契約及依該契約所為物權行為既均屬有效，
    原告訴之聲明第二項、第三項請求確認108年2月13日所為之
    贈與債權行為及於同年2月23日所為之所有權移轉登記物權
    行為均無效，及請求被告塗銷如附表一所示土地所有權移轉
    登記，均屬無理由，應予駁回。
四、本件事證已臻明確，兩造其餘主張陳述及所提之證據，於判
    決結果不生影響，自毋庸再予一一審酌，附此敘明。
五、據上論結，本件原告之訴為一部有理由，一部無理由，依家
    事事件法第51條，民事訴訟法第79條，判決如主文。 
中　　華　　民　　國　　110 　年　　8 　　月　　25　　日
                   家事法庭     法  官　陳鈺雯
以上正本係照原本作成。
如對本判決上訴，須於判決送達後20日之不變期間內，向本院提
出上訴狀。
中　　華　　民　　國　　110 　年　　8 　　月　　25　　日
                                書記官　李鎧安
　　　　　　　　　　　　　　　　
附表一
編號 地段 地號 面積 (㎡) 應有部分 原因發生日 登記日期 登記原因 1 臺南市佳里區新宅段 670 2,014 1/1 108.2.13 108.2.23 贈與 2 臺南市佳里區新宅段 677 720 1/1 108.2.13 108.2.23 贈與 3 臺南市西港區金砂段 299 2,000 1/1 108.2.13 108.2.23 贈與 4 臺南市西港區金砂段 347 2,588 1/1 108.2.13 108.2.23 贈與 

附表二
編號 地段 地號 面積 (㎡) 應有部分 原因發生日 登記日期 登記原因 1 臺南市佳里區新宅段 672 2,701 1/1 108.2.25 108.4.17 遺囑繼承 2 臺南市佳里區新宅段 673 2,934 1/1 108.2.25 108.4.17 遺囑繼承